【裁判字號】    96,醫,4
【裁判日期】    991231
【裁判案由】    損害賠償
【裁判全文】
臺灣桃園地方法院民事判決                 96年度醫字第4號
原      告  陳美鳳
訴訟代理人  呂清雄律師
複  代理人  劉美君
被      告  陳昌平即陳昌平婦產.
            吳祚履
共      同
訴訟代理人  邱鎮北律師
複  代理人  莊守禮律師
上列當事人間請求損害賠償事件，本院於民國99年12月9 日言詞
辯論終結，判決如下：
    主      文
原告之訴及假執行之聲請均駁回。
訴訟費用由原告負擔。
    事實及理由
一、按訴狀送達後，原告不得將原訴變更或追加他訴，但減縮應
    受判決事項之聲明者，不在此限，民事訴訟法第255 條第1
    項第3 款定有明文。本件原告於起訴狀請求被告連帶給付原
    告新台幣（下同）209 萬2,820 元及自起訴狀繕本送達最後
    被告之翌日起至清償日止，按週年利率5%計算之利息，嗣於
    本院審理中減縮聲明為被告應連帶給付原告102 萬4,595 元
    及自本起訴狀繕本送達最後被告之翌日起至清償日止之法定
    遲延利息，此核屬減縮應受判決之聲明，參諸首揭規定，應
    予准許，合先敘明。
二、原告主張：
  (一)原告於民國94年7 月1 日在被告陳昌平婦產科（下稱「被告
    診所」）進行剖腹生產（下稱系爭手術），由被告診所雇用
    之醫師被告吳祚履負責手術。原告於生產後發現陰道口有出
    血症狀，即遵循醫囑定期回診，至同年8 月10日（約滿6週
    ）原告向被告求診時，陰道口仍持續有出血症狀，被告吳祚
    履解釋係因原告「太勞累引起子宮收縮不良」所致。原告為
    求慎重，於同年8 月18日至署立桃園醫院求診，該院醫師為
    原告進行超音波檢查後，發現「疑似子宮有腫塊或血塊情形
    」，建議回被告診所進行手術治療。原告遂於同年8 月20日
    、8 月27日及9 月2 日回被告診所治療，被告吳祚履口頭保
    證只要服用抗生素即可痊癒，堅持不必手術治療。被告吳祚
    履於同年9 月2 日之超音波檢查，未檢查出原告子宮內有血
    塊及血腫，反誤判為「子宮積膿（pyometra）」，原告9 月
    3 日出院後被告吳祚履仍認原告係因感染造成「骨盆腔發炎
    」，完全未懷疑原告是因子宮裂開造成血腫及血塊，顯有誤
    診及延誤治療時機，至同年9 月8 日原告不但原有症狀仍未
    改善，還出現噁心嘔吐等服藥物副作用，被告吳祚履改稱設
    備不足，建議原告轉診至長庚紀念醫院（林口）分院（下稱
    長庚醫院）或敏盛醫院治療。原告於同年9 月12日至敏盛醫
    院治療，該院醫師魏天山於手術前經超音波檢查診斷原告患
    有「子宮傷口裂開伴有血腫（Ut.scar dehiscence and  he
    matoma）」，當日隨即進行「子宮內抽吸及引流術」。觀察
    2 週後，敏盛醫師魏天山從超音波中發現子宮傷口仍裂開（
    sona：still dehisence ），並告知原告因血塊壓迫子宮過
    久，必須再實施子宮修補或切除手術方能根治。原告於94年
    12月6 日至台北醫學大學附設醫院（下稱北醫醫院）診治，
    醫師曾啟瑞以子宮鏡檢查診斷亦為「子宮傷口裂開（defect
    on low uterine…w' d dehisence）」，惟醫師認為骨盆腔
    內之子宮與膀胱沾黏嚴重，無法切除子宮，故於94年12月6
    日為原告先進行去沾粘（adhesiolysis）等手術。惟原告子
    宮不正常出血症狀仍未能解決，仍須藉長期服用避孕藥始能
    控制。經醫師建議，原告至長庚醫院求診，該院醫師經由子
    宮鏡檢查後之診斷仍為「剖腹產疤痕內有血塊（blood clot
    s in C/S scar ）」，經該院權威醫師李奇龍評估後，於95
    年12月20日為原告進行「腹腔鏡子宮全切除手術」。出院時
    長庚醫院之診斷仍為「c/s scar-bleeding and METRORRHAG
    IA（剖腹產後的疤痕出血及經血過多）」，足徵原告於系爭
    手術後，確有子宮裂開之情況。
  (二)被告吳祚履有下列可歸責或過失之事由：
    1.被告吳祚履實施系爭手術於縫合傷口時疏失，致原告子宮
      傷口裂開，署立桃園醫院、敏盛醫院、北醫醫院及長庚醫
      院等各大醫院均已證實原告之陰道口不正常出血係肇因於
      「剖腹產之子宮傷口裂開」，而剖腹產傷口乃醫師為病人
      切開所致為醫學常識。換言之，原告之傷害與被告吳祚履
      為原告進行剖腹產之醫療行為有因果關係。依債務不履行
      之舉證分配原則，被告等須就其有不可歸責於己之事由盡
      舉證責任，即被告等人應就傷口縫合技術、材料及方法等
      是否符合醫療常規盡舉證之責。誠如第2 次鑑定意見(三)第
      4 行所言：「子宮剖腹產疤痕裂開之機率為0.6%至1.8%」
      。即醫師在無過失情形下為病人施行剖腹產，不會造成病
      人的子宮剖腹產傷口裂開乃常態事實，而醫師為病人施行
      剖腹產，造成病人的子宮剖腹產傷口裂開，乃不可避免之
      事即為變態事實，被告應負舉證之責。
    2.被告吳祚履為原告進行4 次超音波檢查，仍未發現子宮內
      之傷口裂開，亦疏未為正確治療。按「子宮傷口裂開」可
      從超音波檢查出，其正確療法包括「清除血腫、局部修補
      或子宮切除術」。本件原告於剖腹產後按醫囑回診，先後
      於94年8 月10日、8 月20日、8 月27日及9 月2 日等4次
      接受被告之超音波檢查（sono），惟被告吳祚履從未發現
      原告之子宮傷口處有裂傷，更從未為原告進行上述「清除
      血腫、局部修補或子宮切除術」等正確處置，而僅給予抗
      生素治療。
    3.被告吳祚履未及時建議轉診延誤治療，致原告病情惡化，
      終至原告必須切除子宮。按醫學教科書載明：「血腫」是
      內出血的血液聚集在組織而成，會影響傷口的癒合。原告
      產後發現出血後2 個多月期間（94年7 月1 日至94年9 月
      8 日）皆因信賴被告而接受被告診療，被告竟疏未發現有
      血腫及未能時治療已如上述，縱使被告推稱設備不足，亦
      應依醫療法第73條第1 項立即履行建議轉診之義務，然被
      告吳祚履延遲2 個多月至94年9 月8 日始建議原告轉診，
      致原告已無法藉由「抽吸血腫」或「修補」等簡易方式讓
      傷口癒合，而必須接受子宮切除始能根治子宮出血的症狀
      。是被告吳祚履之過失不作為與原告之傷害間，顯有相當
      因果關係。
  (三)被告吳祚履有以上所述之各項過失，已構成「怠於善良管理
    人之注意」，即怠於「依一般觀念，認為有相當知識經驗及
    誠意之人應盡之注意。」以及「違反保護他人之法律」，致
    原告身體健康權受有損害。是原告依民法第184 條第1 項前
    段及第2 項規定，請求被告吳祚履負侵權行為之損害賠償責
    任。又被告診所為被告吳祚履之僱用人，自應依民法第188
    條第1 項本文規定對原告負連帶損害賠償責任。另原告亦得
    援引民法第191 條之3 規定對被告診所請求負損害賠償責任
    。又原告依民法第224 條、第227 條、第227 條之1 等規定
    ，合併主張被告吳祚履是以被告診所使用人之身分履行被告
    診所與原告之間成立的醫療契約之醫療給付時有過失。換言
    之，有不完全給付中的加害給付致生原告健康權受侵害之結
    果。原告自得依契約及侵權行為之法律關係請求被告2 人賠
    償醫療費及慰撫金等損害，茲分述如下：
    1.醫療費用：原告因被告等人醫療過失後致必須至各醫療院
      所診治之費用2萬4,595元，應由被告2 人連帶賠償。
    2.慰撫金：本件原告為二度婚姻，與現配偶皆十分喜愛小孩
      ，原本計畫共同生育2 位小孩，感受家庭親情之樂。今因
      被告等人之醫療過失致原告必須切除子宮，與現配偶僅能
      有1 個小孩，日後無法再生育。原告精神上除了因喪失代
      表女性特徵之器官而感到萬分痛苦外，還因無法再生育而
      對夫婿感到無比歉疚，精神痛苦非外人所能體會。反觀被
      告2 人皆為受有專業訓練且收入不斐之專業醫師，卻疏於
      醫療上之注意致原告受有必須切除子宮之重傷害。故原告
      請求被告2 人給付慰撫金100萬元。
  (四)並聲明：
    1.被告等應連帶給付原告102 萬4,595 元及自起訴狀繕本送
      達最後被告之翌日起至清償日止，按週年利率5%計算之利
      息。
    2.願供擔保，請准宣告假執行。
三、被告則以：
  (一)原告先後懷孕5 次，2 次係墮胎，其餘3 次則係剖腹產。原
    告在懷第2 胎之前，因輸卵管沾黏不通，無法懷孕，由當時
    在敏盛醫院擔任婦產科主任之被告吳祚履，在89年間幫其打
    通輸卵管後才得以受孕，原告因此極為信賴被告吳祚履，被
    告吳祚履嗣離開敏盛醫院至被告陳昌平婦產科診所任職看診
    ，原告便在懷第3 胎時至被告陳昌平婦產科診所做產檢及剖
    腹產。術前被告吳祚履已對對原告詳加解釋第3 胎剖腹產手
    術之過程及有可能之併發症，並請患者簽署手術同意書，原
    告於94年7 月1 日在被告陳昌平婦產科診所，由被告吳祚履
    幫其以剖腹產之方式生完第3 胎，並於94年7 月5 日順利出
    院。其剖腹產之方式依照標準程序執行，過程無任何缺失，
    縫線亦採用衛生署核可之縫線進行縫合，手術過程僅耗時50
    分鐘，並無任何延誤及失血之情事。原告於94年8 月23日至
    署立桃園醫院做超音波檢查，當時認為疑似子宮有腫塊或血
    塊之情形，甚至還懷疑是否有腫瘤（mass）或殘留大紗布或
    紗布（pad or gauze）或胎盤（retained placenta ）之情
    形，署立桃園醫院醫師經由超音波的影像所懷疑的臨床診斷
    ，最後證實僅是傷口癒合不良合併子宮收縮不良所瘀積之血
    塊，非剖腹產傷口裂開。原告於94年9 月2 日回診，主訴因
    腹部疼痛，被告吳祚履當時懷疑其係「子宮積膿」所引起，
    故先對原告施予抗生素以預防其感染，並要求其住院一天觀
    察，並做血液檢驗，待抽血報告單出來，發現其血紅素及白
    血球素之數目均在正常值範圍內，被告吳祚履便改變先前之
    懷疑及推測，原告在94年9 月3 日出院並要求開立診斷書。
    由於被告吳祚履當初係推測原告可能有「子宮積膿」之情形
    並以此原因作治療，故在診斷書上之病名欄記載：「骨盆腔
    炎症」，被告吳祚履於原告術後2 個月門診追蹤時，因上揭
    情況即予以轉診至長庚醫學中心，依照衛生署訂定基層醫療
    診所轉診辦法，並未有任何推延誤轉診之情事。
  (二)敏盛醫院94年9 月12日手術紀錄所載：「術前診斷為：子宮
    傷口癒合不全；術後診斷為：癒合不良。」而 Operation
    Findings & Procedure欄則載有c/s scar dehisence，原告
    主張此段記載之意思即為子宮傷口裂開，係其自行解讀，與
    醫學專有名詞解釋不符，故被告不同意其解讀方式。然而，
    依敏盛醫院魏天山醫師94年9 月12日手術紀錄所載，其只採
    取吸取部分血塊及放置引流管之方式加以處理，且依該手術
    紀錄內容，原告於術前生化檢查，血色素、白血球皆為正常
    值，於手術過程中僅引流出7-8c.c. 暗褐色之沉積血水，隨
    後引流管亦無血水流出，故於數天後拔除引流管，由上顯見
    魏醫師評估僅係子宮收縮不良，傷口癒合不良，血塊堆積，
    而非是剖腹產傷口裂開，故魏醫師沒有執行剖腹產傷口再次
    縫合手術，且術後診斷特別強調癒合不良（poor healing）
    ，非裂開（laceration），94年10月26日病歷所記載之術前
    診斷、術後診斷（Objective Finding ）仍然為癒合不良（
    Still DEHISENCE ），而治療之方式則為給予避孕藥及陰道
    炎之藥膏。果如原告所言子宮傷口有裂開之情形，何以魏天
    山醫師在94年9 月12日所採取之處置之方式只是放置引流管
    將部份血塊吸取？在94年10月26日所採取之處置之方式僅是
    給予避孕藥及治療陰道發炎之藥膏？何不採取如原告在起訴
    狀所述之「魏醫師並告知原告因血塊壓迫子宮過久，必須再
    實施子宮修補或切除手術方能根治」。況在敏盛醫院之病歷
    中，根本看不到魏醫師有做如原告上開所述之記載。
  (三)另依北醫醫院生殖醫學中心不孕症紀錄單之記載，原告主訴
    （即病人自己之敘述，尚非真正的情況）為下腹部間歇性疼
    痛（low abd intermittent pain） 、有開過盲腸炎、懷過
    5 次孕、生過3 個小孩，墮胎過2 次，之後根據腹腔鏡檢查
    報告單之記載－原告至北醫醫院檢查已是94年12月6 日即系
    爭手術後6 個月後，醫師由病人口述書寫其術前診斷為子宮
    下段癒合不良（defect on low uterine segment,wound de
    hesicence ），但最後經由子宮搔括手術及腹部腹腔鏡檢查
    僅有骨盆腔沾黏，沒有子宮剖腹產傷口裂開之事實。曾啟瑞
    醫師做腹腔鏡檢查之目的為診斷用（Disgnostic），並非原
    告所稱係要進行子宮切除手術（Treatment ）。腹腔鏡檢查
    報告單記載，發現－膀胱有沾黏（adhesion c bladder
    ；雙側輸卵管暢通（Tube Lt 、Rt patent ）；子宮後
    窟窿正常無沾黏（Cul-de sac：free）；腹水：沒有（Pe
    ritoneal fluid , nil）；腸子：無沾黏；盲腸：沒有
    看。做完腹腔鏡之診斷則為：骨盆腔黏連（pelvic sever
    adhesion）；後遺（併發）症（complications ）：沒有
    （nil ）；而醫師給予之建議（suggestion）則為：骨盆
    腔黏連、門診追蹤；癒後（prognosis ）：良好（good）
    ，並非原告所稱進行子宮切除手術（Treatment ）因沾黏嚴
    重而無法執行，且亦均未見曾啟瑞醫師有稱原告之子宮傷口
    有裂開，而只稱有骨盆腔沾黏之情形，此情形於多次腹腔手
    術後，屬於醫學上可見之併發症。又按透過腹腔鏡從外面檢
    查子宮，既未發現有子宮傷口裂開之情形，又何來原告在起
    訴狀所敘述之「惟醫師認為骨盆腔內之子宮與膀胱沾黏嚴重
    ，無法切除子宮，故於95年1 月6 日為原告先進行去沾黏等
    手術」。況檢查前診斷為疑似子宮腔內沾黏，經由子宮鏡檢
    查發現：子宮頸外口：正常，子宮頸內口：平順通暢，子宮
    腔：正常，無任何先前剖腹產裂開之傷口，子宮內膜：完整
    ，增生期，無任何裂開之傷口，子宮腔內無異物，輸卵管入
    口通暢。而術後診斷為：子宮腔正常，無任何裂開之傷口，
    子宮頸沾黏，些微血塊於子宮傷口，無裂開之描述，建議：
    自然療法（Expectant Tx）。且經由腹腔鏡檢查雙側輸卵管
    通暢，卵巢正常，子宮大小正常、外觀正常，仍具備完全的
    生殖能力，故北醫醫師並沒有依照病人要求，進行切除其子
    宮之手術，故原告所述顯非屬實。
  (四)原告又於95年12月12日至長庚醫院做子宮鏡檢查，根據長庚
    醫院婦產部檢查報告單記載，從子宮鏡裡面看到的為：「
    臨床發現：月經量少（Hypomenorrhea ）疑似子宮腔內沾黏
    ，經過子宮鏡檢查後，診斷為：(1)子宮腔正常(Uterine Cav
    ity ：Normal) 沒有任何子宮傷口裂開；子宮頸較狹窄，些
    微血塊堆積，先前剖腹產傷口癒合良好，沒有裂開。(2)建議
    ：Expectant Treatment （期待性治療、自然療法）。即並
    非醫師建議非把子宮切除不可，而是原告希望醫師將她的子
    宮切除之意，可能與原告可領取保險費有關，而既然原告希
    望如此，醫師便照其意思做，但從子宮鏡之照片顯示，原告
    先前剖腹產疤癒痕合正常，再從手術紀錄單觀之，術前診斷
    為：6266 METRORRHAGIA ，臨床發現40yo G5P3 ，C/S ，C/
    S SCAR deep defect medical treatment in vain, with
    severe metrorrhagia and dysparunia（剖腹產傷口以藥治
    療無效，且月經量過多，性交疼痛）；術後診斷則為月經過
    多（6266、METRORRHAGIA），月經過多（METRORRHAGIA）需
    以血色素值佐證，若血色素正常，即無月經過多之問題，嗣
    長庚醫院施予手術，在Operative Finding & Procedure 欄
    則完全沒有提及有子宮剖腹產傷口裂開，僅記載：The pelv
    ic cavity ，Free of adhersion, ut ：in Normal size
    and Shape （子宮形狀及大小正常）Bilov and tubes ，Gr
    ossly normal（雙側輸卵管正常）CDS ：free（子宮後窟窿
    沒有任何沾黏），由長庚醫院之診斷觀之，亦未記載原告之
    子宮傷口裂開，且輸卵口、卵巢仍正常，故仍具備生殖能力
    ，由專業醫學診斷亦無切除子宮之必要性，而該案若於健保
    審核時，也會遭退件，而不給予醫療費用。原告於95年12月
    12 日 在長庚醫院進行子宮鏡檢查，其子宮腔為正常，並沒
    有發現子宮剖腹傷口有缺陷，而子宮切除手術結果亦記載子
    宮大小正常，形狀正常，未提及子宮傷口有缺陷，亦可證明
    切除子宮為不必要也非必需之治療行為。
  (五)從以上各家醫院，包括敏盛醫院、北醫醫院、長庚醫院之醫
    療紀錄觀之，並無醫院稱原告之子宮剖腹產之傷口裂開。而
    且假如有裂開之情形，必然會造成大量流血，則血液檢查之
    血紅素值會急遽降低，豈有在94年7 月2 日檢查時，血紅素
    值為12.4；而在94年9 月2 日檢查時血紅素值會上升到12.9
    的道理。再者，如果子宮傷口真的有在94年7 月1 日剖腹產
    後發生裂開情形，也應快則在24小時之內，慢則在72小時內
    會裂開，且若真發生裂開情形，必然會造成大出血，此時血
    紅素也會急遽下降，故原告稱子宮傷口有裂開，完全與檢驗
    報告不符，殊非事實。若剖腹產之子宮傷口真有裂開，何以
    敏盛醫院、北醫醫院均未及時予以縫合或作必要之處置？尤
    其如前所述，傷口裂開必然會造成大量出血，敏盛醫院豈會
    只做吸取部份血塊之處理而已？而北醫醫院僅做切除膀胱沾
    黏之處理？又長庚醫院只是隨患者之意思，順著患者原告之
    意將其子宮切除，是實難認定原告所主張其子宮剖腹產之傷
    口裂開與被告吳祚履之醫療行為間有因果關係存在。原告之
    剖腹傷口確實有血塊積滯，然原告畢竟是動過3 次剖腹產的
    人，這次被告動刀的位置是否與前兩次陳美鳳剖腹產的位置
    相同（同一傷口）或者位置不同？又有血塊積滯的傷口是這
    次手術造成？還是以前剖腹產留下？在在均狀況不明。既然
    有剖腹傷口裂開之情形，為何署桃醫院、敏盛醫院、北醫醫
    院、長庚醫院均未發現並針對傷口裂開做及時治療？尤其北
    醫醫院及長庚醫院均已經由腹腔鏡及子宮鏡檢查到子宮前壁
    及子宮腔，何以對於子宮有因為剖腹產而造成傷口裂開乙事
    ，未置一詞？足見所謂傷口裂開係子虛烏有之事，而原告子
    宮切除與被告剖腹生產之醫療行為間，並無因果關係可言。
  (六)一般不完全給付之可歸責事由，通常應由債務人就不可歸責
    於己之事由，負舉證責任，然醫療行為在本質上通常伴隨高
    度之危險性、裁量性及複雜性，是判斷醫師於醫療行為過程
    中是否有故意或過失即注意義務之違反，必須斟酌醫療當時
    之醫療專業水準、醫師就具體個案之裁量性、病患之特異體
    質等為因素而為綜合之判斷；而醫療契約不完全給付之可歸
    責事由是否存在，究應由醫師或病患負舉證責任，論者主張
    不一，惟病患至少應就醫師在醫療過程中有何過失之具體事
    實負主張責任，若僅主張醫療結果並未成功或造成損害，基
    於醫療行為具上開高度危險性、裁量性及複雜性之特徵，及
    醫療契約非必以成功治癒疾病為內容之特性，不能認為病患
    已就醫師具體違反注意義務之不完全給付事由有所主張證明
    ，故原告起訴狀稱舉證責任應完全由被告負擔，而就被告在
    醫療過程中有何過失之具體事實未盡主張舉證之責任，僅稱
    其子宮因被告吳祚履剖腹產而造成傷口裂開之情事，但事實
    上，在敏盛醫院、北醫醫院，長庚醫院之醫療紀錄，均未診
    斷出原告有子宮剖腹產傷口裂開之情事，則殊難僅憑原告自
    稱子宮剖腹傷口裂開而認原告已就被告吳祚履具體違反注意
    義務之不完全給付事由有所主張證明。
  (七)超音波臨床診斷只是臆測，確切診斷仍須靠腹腔鏡、子宮鏡
    及病理解剖。超音波檢查非如原告所言如此精確，以原告所
    舉之署立桃園醫院婦產科門診病歷而言，當時署立桃園醫院
    主治醫師徐瑞祥對原告做超音波檢查，在病歷中記載『bloo
    d clot or mass or pad or gauze or retained placenta
    』，中文意思便是血塊或腫瘤，大塊紗布或紗布殘留或殘留
    胎盤。若超音波檢查如原告所稱精確，何以署立桃園醫院在
    對原告做完超音波檢查後之研判，竟然有疑似血塊、腫瘤、
    殘留紗布、或殘留大塊紗布或殘留胎盤之5 種可能情形？甚
    至還認為有可能是殘留大塊紗布或殘留胎盤，可見原告所稱
    超音波的診斷比子宮鏡跟腹腔鏡還要精確，跟事實不符。腹
    腔鏡檢查運用在婦產科上，係針對子宮外部檢驗，腹腔鏡檢
    查是利用內視鏡，經由2 到3 個不到1 公分的小傷口，再灌
    入少量二氧化碳進入腹腔內，兼具診斷及治療的效果，經由
    腹腔鏡內觀看子宮、卵巢、輸卵管、骨盆腔等異常的病灶。
    北醫醫院對於原告做腹腔鏡檢查，也是根據原告之主訴，若
    超音波檢查比腹腔鏡還要精準，北醫醫院就再次做超音波檢
    查即可，何必對原告做侵入性治療，在原告腹部切開傷口做
    腹腔鏡檢查？且原告經腹腔鏡檢查後，北醫醫院認為只有沾
    黏情形，原告之子宮外壁並沒有裂開之情形。子宮鏡檢查運
    用在婦產科上，係針對子宮內腔，子宮鏡屬於內視鏡的一種
    ，可以用來做診斷，也可以針對病灶處予以局部處理、或摘
    除手術等治療。由於子宮鏡檢查是藉由極細之光纖攝影鏡頭
    ，經由陰道、子宮頸，再深入子宮腔內，直接觀察子宮頸至
    子宮腔之內在環境，再透過影像處理系統，將病灶放大10 ~
    20倍，並傳輸至電視畫面來直接觀察及手術，由於子宮內腔
    構造複雜，一些病因如子宮內膜息肉、粘連、肌瘤、子宮頸
    內管狹窄、粘連、子宮傷口裂開…等，這些微小的變化通常
    無法經由臨床上常用之儀器（如超音波及X 光攝影…等）發
    現，需藉助精緻之內視鏡來診斷。今長庚醫院對原告做子宮
    鏡檢查，無非係因原告先前已做過腹腔鏡認為子宮外壁完整
    無裂傷，但照原告之主訴，其子宮有問題，故對原告作內視
    鏡檢查，同樣未發現原告之子宮內膜有裂傷之情形。如果超
    音波檢查可以取代子宮鏡或者腹腔鏡檢查，難道北醫醫院跟
    長庚醫院醫師會捨超音波而就子宮鏡或腹腔鏡嗎？故在婦產
    科超音波臨床診斷僅是初期臆測，但確切診斷病因仍須靠腹
    腔鏡、子宮鏡及病理解剖，原告質疑被告之子宮縫合手術導
    致原告子宮傷口裂開，則該裂開之傷口究竟在子宮腔或子宮
    外部，必須依子宮鏡及腹腔鏡方能檢驗出，超音波檢查並無
    此功能，故原告僅以超音波初期臆測之結果，斷定腹腔鏡、
    子宮鏡無法檢查子宮傷口裂開，實與事實有違。
  (八)原告至北醫醫院跟長庚醫院就診，主訴大致為月經量多、月
    經週期不規則，但造成這兩種症狀的原因，大部分為卵巢的
    問題，跟子宮部份有關的只有子宮肌瘤或子宮腺肌瘤，故被
    告之月經量多或月經週期不規則，應與其卵巢有關，而非子
    宮之問題，若係子宮造成上開症狀，則在長庚醫院實施子宮
    鏡時，應會就此加以記載，而不會稱原告之子宮正常。今原
    告請求長庚醫院摘除其子宮，若只是因為經血過多之故，而
    實驗室的血液生化檢查又顯示原告之血紅素值為14.6，屬正
    常範圍，如因此就切除子宮，未免小題大作，且毫無必要，
    蓋此乃非必要之手術。原告稱其於94年9 月2 日找被告吳祚
    履就醫，被告吳祚履認為係「骨盆腔炎症」而有誤診及延誤
    治療之嫌，但原告於94年9 月2 日住院之時，被告吳祚履即
    告知原告子宮腔內可能有膿瘍或血塊堆積，經實驗室血液生
    化檢查，確定為血塊堆積，即於隔日9 月3 日開轉診單給原
    告，請其至長庚醫院治療，後來原告因個人因素到敏盛醫院
    ，被告並無延誤或誤診之情，原告所述亦與事實不符。
  (九)醫審會鑑定書認敏盛醫院、北醫醫院之檢查方式根本無法判
    斷原告子宮傷口有無裂開，長庚醫院之診斷亦未提到原告子
    宮有裂開之情形，是原告主張其因系爭手術致子宮裂開即屬
    無據等語置辯。
  (十)並聲明：
    1.原告之訴駁回。
    2.如受不利益之判決，請准供擔保宣告免為假執行。
四、兩造所不爭執之事項：
  (一)原告於94年7 月1 日在被告陳昌平婦產科進行第三次剖腹生
    產，由被告陳昌平診所雇用之醫師即被告吳祚履負責手術，
    嗣於同年月5 日出院。原告於生產後發現陰道口有持續出血
    情形，而於同年8 月10日、8 月20日、8 月27日陸續至被告
    診所就診，由被告吳祚履看診，惟症狀均未改善，被告吳祚
    履懷疑原告係「子宮積膿」所引起，故於同年9 月2 日對原
    告施予抗生素，要求其住院一天觀察，並做血液檢驗，待抽
    血報告單出來，發現其血紅素及白血球素之數目均在正常值
    範圍內，被告吳祚履即建議原告轉診至長庚醫院治療。
  (二)原告於94年9 月9 日至敏盛醫院就診，由醫師魏天山診視，
    經超音波檢查研判為子宮剖腹產傷口分離（C/S P WD Disru
    ption ），建議原告入院手術治療，原告於同年月12日在敏
    盛醫院進行「子宮內抽吸及引流術」，於同年月13日出院。
  (三)原告於94年12月6 日至北醫醫院就診，由醫師曾啟瑞診治，
    原告於95年1 月5 日住院，於同年月6 日進行子宮腔鏡檢查
    ，子宮腔鏡檢查發現「defect noted at 12o'clock （子宮
    下段於十二點鐘方向出現肌層缺損）、active bleeding st
    op（無新鮮出血）、healing fibrosis（癒合所導致之纖維
    化）」，隨後於麻醉下立即進行診斷性腹腔鏡手術，腹腔鏡
    檢查發現腹腔內沾黏，子宮下段膀胱腹膜沾黏，嗣僅作腹腔
    內沾黏分離術，原告於同年月7 日出院。
  (四)原告於95年12月7 日至長庚醫院就診，由醫師李奇龍診視，
    於同年月12日進行子宮腔鏡檢查，原告於同年月20日在長庚
    醫院進行「腹腔鏡子宮全切除手術」。
五、兩造爭執要點為：(一)原告於系爭手術後是否有子宮裂開之情
    形？如有上述情形是否係因被告吳祚履實施剖腹產手術有疏
    失所致？(二)被告吳祚履是否有未即時轉診延誤治療之疏失，
    致原告病情惡化，終致需切除子宮？茲就兩造爭點及本院得
    心證理由分述如下：
  (一)原告於系爭手術後是否有子宮裂開之情形？如有上述情形是
    否係因被告吳祚履實施剖腹產手術有疏失所致？
    1.原告主張被告吳祚履施行系爭手術不當，致原告術後子宮
      裂傷，無非以原告於94年9 月12日至敏盛醫院治療，該院
      醫師魏天山於手術前經超音波檢查診斷原告患有子宮傷口
      裂開伴有血腫，當日即進行子宮內抽吸及引流術，惟觀察
      2 週後，原告之子宮傷口仍裂開；原告於94年12月6 日至
      北醫醫院診治，醫師曾啟瑞以子宮鏡檢查診斷亦為「子宮
      傷口裂開（defect on lowuterine…w' d dehisence）」
      ，嗣原告再至長庚醫院求診，該院醫師經由子宮鏡檢查後
      之診斷仍為「剖腹產疤痕內有血塊（blood clots in C/S
      scar）」，並於95年12月20日為原告進行「腹腔鏡子宮全
      切除手術」，出院時長庚醫院之診斷仍為「c/s scar-ble
      eding and METRORRHAGIA（剖腹產後的疤痕出血及經血過
      多）」等情為據，被告則否認原告有子宮裂傷之情。經本
      院2 次送請行政院衛生署醫事審議委員會鑑定，其鑑定結
      果固認「敏盛醫院醫師魏天山僅依據超音波檢查所見，疑
      似剖腹產傷口之血腫塊存在，執行子宮內血腫清除術，無
      法判斷子宮傷口是否有裂開。臺北醫學大學附設醫院曾啟
      瑞醫師施行子宮腔鏡檢查時，發現病人子宮下段剖腹產傷
      口處有疑似肌肉層缺損，其所施行腹腔鏡手術，並無分離
      膀胱在子宮下段之腹膜，亦無從得知病人是否確有子宮下
      段傷口裂開。而長庚醫院雖於門診時以子宮腔鏡檢查，發
      現子宮下段剖腹產傷口上可見血塊，然醫師李奇龍在進行
      腹腔鏡協助經陰道子宮切除手術時，並無發現前子宮剖腹
      產傷口有裂開情形，病理報告亦無敘述，根據長庚醫院最
      後手術發現，病人應無剖腹產傷口裂開情形。」、「1.醫
      師魏天山於94年9 月12日為病人施行之手術為子宮腔內血
      塊清除及置放penrose 引流管，其手術記錄上載明其術前
      診斷為子宮剖腹產傷口處裂傷並有血腫塊（ut scar dehi
      scence with hematoma），此為術前依照超音波之影像學
      診斷，然而魏醫師在術中並無使用子宮腔鏡，是否確實在
      子宮剖腹產傷口處有裂傷或癒合不良，僅作無法以肉眼確
      認之子宮擴張及吸刮手術（suction D&C ），為何能得知
      子宮下段為癒合不良？抑或僅是沿用術前診斷？至於魏醫
      師在94年10月26日返診之超音波記錄，仍然記載still
      dehiscence，指超音波下依然看到子宮下段肌肉層有不連
      續之現象，惟超音波之診斷僅能作為臨床診斷之輔助，無
      法作為確切之診斷。醫師曾啟瑞於95年1 月6 日進行之子
      宮腔鏡與腹腔鏡手術，依照前鑑定書所書：『手術記錄中
      子宮腔鏡檢查部分可見子宮下段於十二點鐘方向出現肌層
      缺損（defect noted at 12 o'clock）、無新鮮出血（ac
      tive bleeding stop）、癒合所導致之纖維化（healin g
      fibrosi ），隨即於麻醉下立即進行診斷性腹腔鏡手術，
      腹腔鏡檢查可見腹腔內黏連，子宮下段膀胱腹膜黏連，故
      僅作腹腔內黏連分離術，但是因為未分離子宮下段之膀胱
      腹膜，故無法得知其下之子宮肌層是否有所損傷』。在子
      宮腔鏡檢查肉眼下已經確定有肌肉層缺失，即證明病人當
      時在接受曾醫師手術時，子宮下段剖腹產傷口有肌肉層缺
      損（dehiscence）現象。長庚醫院於96年12月12日為病人
      施行門診子宮鏡檢查，其記錄載明：『normal uterine
      cavity．．．blood clots in c/s scar 』表示子宮腔內
      正常，唯一可見為之前剖腹產之傷口附近仍存有血塊。而
      後醫師李奇龍進行腹腔鏡手術時僅在診斷上提及『C/S sc
      ar deep defect medical treatment in vain with seve
      r menorrhagia and dysparenia（剖腹產傷口深缺陷藥物
      治療無效合併嚴重經血過多與性交疼痛）』，此為臨床觀
      察之診斷，但在手術過程描述上有『Ut:in normal size
      and shape （子宮：正常大小與形狀）』似乎與臨床診斷
      相抵觸，於是病人之『術後診斷』僅剩『Menorrhagia （
      月經混亂與過多）』一項，表示李醫師亦推翻其臨床之剖
      腹產傷口裂開診斷。最終病理報告上亦無描述到子宮肌肉
      層在剖腹產傷口處有裂開，子宮肌肉層尚有2.5 公分厚。
      若以最後決定性證據－子宮之病理報告為最終診斷，病人
      實無子宮傷口裂開之情事。2.就上所述，長庚醫院醫師李
      奇龍在腹腔鏡手術後，推翻其臨床之剖腹產傷口裂開診斷
      。最終病理報告上，亦無描述到子宮肌肉層在剖腹產傷口
      處有裂開。既然手術記錄未有記載手術中有發現剖腹產傷
      口裂開一事，病理報告上亦未能證明此診斷，此病人最後
      之經血量過多，應與術前所臆測『子宮剖腹產傷口之缺損
      』無關。惟病人病理報告中有子宮肌腺症（Adenomyosis
      ），或許經血量過多與此相關。」等語（見本院卷一第
      204 頁至第205 頁、卷三第192 頁至第194 頁），亦即鑑
      定結果係以長庚醫院李奇龍醫師為原告進行之子宮切除手
      術後，手術報告記載子宮正常大小與形狀，且病理報告並
      未敘及子宮肌肉層在剖腹產傷口處有裂開，以此推認原告
      並無子宮傷口裂開之情形。然而，原告95年12月20日子宮
      全切除手術之手術報告所稱之Ut:in normal size and sh
      ape 係指腹腔內子宮外側之輪廓所見，而子宮之前剖腹產
      之疤痕是位於子宮下段之內側，另長庚醫院就切除後子宮
      所為之最終病理報告並無此疤痕組織的觀察結果，此有長
      庚醫院99年11月9 日（九八）長庚院法字第1266號函附卷
      可參（見本院卷三第297 頁），依此，長庚醫院之病理報
      告既未就子宮疤痕為觀察，自不會就此加以論述，又手術
      報告所稱之子宮大小及形狀正常，係針對子宮外側輪廓所
      見，並非在描述疤痕所存在之子宮下段內側，則上開鑑定
      報告以該手術報告及病理報告之記載，推翻北醫醫院曾啟
      瑞醫師及長庚醫院李奇龍醫師經子宮鏡檢查所得「子宮下
      段於十二點鐘方向出現肌層缺損（defect noted at 12
      o'clock ）」及「剖腹產疤痕處有血塊（blood clots in
      c/s scar」等診斷結果，尚非可採。
    2.再查，北醫醫院曾啟瑞醫師於95年1 月6 日為原告進行子
      宮腔鏡手術，手術記錄(一)記載手術發現「defect noted
      at 12 o'clock （子宮下段於十二點鐘方向出現肌層缺損
      ）、active bleeding stop（無新鮮出血）、healing fi
      brosis（癒合所導致之纖維化）」，診斷欄記載「手術前
      ：Uterinelac eration、手術後；Ditto+pelvic Severe
      adhesion」；另頁手術記錄診斷欄記載「術前：Uterine
      laceration，手術後: 1.Uterine laceration2.Severe
      pelvic adhesion 」；另長庚醫院李奇龍醫師於95年12月
      7 日為原告進行子宮腔鏡檢查，其檢查報告單記載「norm
      al uterine cavity ．．．blood clots in C/S scar 」
      （見本院卷三第25頁、第26頁、第55頁）。經本院函詢北
      醫醫院關於「(一)子宮下段肌層有缺損是否即代表該部分子
      宮有裂開之情形？又當日為病患（即原告）進行子宮鏡檢
      查時，是否發現病患有子宮裂開之情形，是否曾建議病患
      進行子宮修補手術？(二)一般而言，子宮肌層缺損之原因為
      何？與實施剖腹產手術有無關連？」、「又手術記錄所載
      『Uterine laceration』是否即指子宮裂傷之意？另手術
      記錄(一)診斷欄所載「Ditto+pelvic Severe adhesion」，
      該記載之中文意思為何？此份報告並未記載「Uterine la
      ceration」，是否與上開手術記錄認定不同？如有不同，
      應以何份紀錄為準？理由為何？」等事項，該院先後以99
      年1 月2 日校附醫歷字第0990000196號函及99年4 月7 日
      校附醫歷字第0990001624號函覆稱：「(一)子宮下段肌層有
      缺損並不表示子宮有裂開，它只是代表一種癒合不佳的狀
      態，病人曾有三次剖腹生產紀錄，故可能產後子宮下段肌
      層的癒合不良，以致有下段肌層的缺損是可能發生的。95
      年1 月6 日施行子宮鏡時並無子宮裂開情形。曾建議如有
      持續出血症狀，是可以考慮採用修補手術，或許可以解決
      下段肌層缺損之問題，也將癒合不良一併解決。(二)懷孕後
      期接近生產時，子宮下段是較薄的部分。一般剖腹生產時
      皆由此處下刀。多次剖腹生產容易引起纖維化或癒合不良
      。此種子宮肌層缺損與病人施行剖腹生產之次數及癒合不
      佳有相關。」、「laceration中文為裂傷，但這是一種狀
      態，前面應加上一個old ，是屬於舊的裂傷，或未癒合之
      狀態。只是產後數天內的裂傷才是急性裂傷（acute uter
      ine laceration），超過一星期或者是更久，因癒合不良
      而裂開用wound dehisence 較佳，陳女士最後一次生產為
      94年7 月，第一次看門診為94年12月6 日，已經過了五個
      月，應屬於傷口未癒合而產生裂開的狀態，因為癒合不良
      是因，裂開是果，只是解釋的方式、時間之前後，有所不
      同。急性裂開是產後不久應有嚴重之併發症，病人須再入
      院進行手術。正確的診斷應該是舊的子宮裂傷（old Uter
      ine laceration）或者是傷口因癒合不良而裂開（wound
      dehisence ）」等語（見本院卷三第260 頁、第285 頁）
      。再查，子宮剖腹產傷口處裂開之常見原因，包括因病人
      多次剖腹產下段肌肉層變薄、縫合後之止血不良以致造成
      傷口血腫、子宮本身病變如子宮肌線瘤或肌瘤、病人營養
      不良、糖尿病之血糖控制差、傷口受感染、過度縫合造成
      局部血液循環變差、或有自體免疫性疾病等（見本院卷二
      第201 頁），是子宮剖腹產傷口裂開原因多端，非絕對為
      剖腹產手術施行不當所致，再參諸上開北醫醫院之函文內
      容，可認原告於95年1 月6 日在臺北醫學大學附設醫院施
      行子宮鏡檢查時，雖可見其子宮下段剖腹產傷口有肌層缺
      損，惟其原因應係因原告曾有三次剖腹生產紀錄，產後子
      宮下段肌層的癒合不良所致，非如原告所稱係因被告吳祚
      履縫合子宮不當而造成。再本院另向長庚醫院函詢「子宮
      腔鏡檢查發現原告剖腹產子宮下段傷口有血塊存在，該疤
      痕出血之原因為何？可否直接認定係子宮裂傷所致？」，
      該院以99年11月9 日（九八）長庚院法字第1266號函覆稱
      ：「病患95年12月間至本院求診時，子宮鏡檢查發現之前
      剖腹產之疤痕處有血塊存在，但並非是疤痕處出血所致，
      而是子宮內膜之出血（例如經血）淤積在該處造成血塊，
      因此與子宮裂傷無因果關係」等語（見本院卷三第29 7頁
      ），此核與北醫醫院曾啟瑞醫師施行子宮鏡檢查時見無新
      鮮出血乙情相符，再財團法人佛教慈濟綜合醫院經本院函
      詢「C/S scar bleeding 」之醫學上意義為何？是否代表
      病人的剖腹產傷口有出血及裂開一事時，以該院98年9 月
      11 日 慈醫文字第0980002095號函覆稱「一、C/ S scar
      bleeding係指剖腹產後的疤痕出血。由於缺乏詳細的病歷
      資料，推測應該是因剖腹產後傷口癒合不良，另有一說是
      傷口癒合過程中發生裂痕，導致子宮傷口癒合後，於子宮
      內層即子宮腔內形成凹陷，導致日後月經來血時，月經血
      會積堵於凹陷內，待月經結束後，再以黑血的形式流出，
      使病人常有月經拖久的感覺。」等語（見本院卷三第219
      頁），而國立成功大學醫學院附設醫院於本院函詢剖腹產
      傷口出血疑義時，亦覆稱：「『defect on low uterine
      segment 』應指子宮腔下段有缺損可能部分裂開（wound
      dehiscence），其原因可能是因為剖腹生產傷口或不明原
      因自發性破裂；Wound dehisence ：指傷口部分裂開但未
      到破損的程度，若是以子宮鏡檢視子宮腔下段，大多為之
      前有接受剖腹生產所造成之可能後遺症」等語（見本院卷
      第223 頁），此外，敏盛醫院之出院病歷摘要中就原告之
      入院診斷及出院診斷均記載「wound dehiscence（poor
      healing ）with blood clots」（見本院卷三第104 頁）
      ，是魏天山醫師亦認為原告之子宮裂開係源於癒合不良，
      再參酌上開北醫醫院函文所述，產婦如於剖腹產後發生子
      宮急性裂開，應有嚴重之併發症，須再入院進行手術，然
      原告於產後並無嚴重之併發症，且於長庚醫院手術前血紅
      素14.6 g/dl ，亦無所謂長期貧血之情形等一切情狀，堪
      認原告於系爭手術後所發生之出血異常現象應非子宮裂傷
      致出血，而係因多次剖腹產造成子宮腔下段傷口癒合不良
      形成缺損，經血停留於缺口形成血塊，而後血塊化掉流出
      所致，此乃其多次剖腹產所造成之後遺症，自難以此認定
      吳祚履於施行系爭手術有何醫療過失。
    3.原告雖稱依債務不履行之舉證分配原則，被告等須就其有
      不可歸責於己之事由盡舉證責任，即被告等人應就傷口縫
      合技術、材料及方法等是否符合醫療常規盡舉證之責云云
      。然按一般不完全給付之可歸責事由，通常應由債務人就
      不可歸責於己之事由，負舉證責任，然醫療行為在本質上
      通常伴隨高度之危險性、裁量性及複雜性，是判斷醫師於
      醫療行為過程中是否有故意或過失即注意義務之違反，必
      須斟酌醫療當時之醫療專業水準、醫師就具體個案之裁量
      性、病患之特異體質等為因素而為綜合之判斷；而醫療契
      約不完全給付之可歸責事由是否存在，究應由醫師或病患
      負舉證責任，論者主張不一，惟病患至少應就醫師在醫療
      過程中有何過失之具體事實負主張責任，若僅主張醫療結
      果並未成功或造成損害，基於醫療行為具上開高度危險性
      、裁量性及複雜性之特徵，及醫療契約非必以成功治癒疾
      病為內容之特性，不能認為病患已就醫師具體違反注意義
      務之不完全給付事由有所主張證明。查本件原告泛稱被告
      吳祚履實施系爭手術時縫合子宮不當，致其子宮裂傷云云
      ，惟原告於系爭手術後子宮腔下段固有缺損，然該缺損為
      剖腹產所可能之後遺症，已如前述，且依原告所舉之證據
      或上開各醫院之病歷記錄、函覆內容，均尚不足作為有利
      於原告之證明，基於醫療行為之特性，不能認為原告已就
      被告醫師具體違反注意義務之不完全給付事由有所主張證
      明。
    4.綜上，原告雖於系爭手術後產生子宮腔下段肌層缺損，致
      經期中部分經血淤積於凹陷處，形成血塊，於經期後以黑
      血流出，而有經期後異常子宮出血之現象，惟其核屬原告
      多次剖腹產所生之後遺症，尚難認被告於實施系爭手術時
      有過度縫合之醫療疏失，是原告主張被告被告實施手術有
      疏失，致其子宮裂傷出血云云，並不足採。
  (二)被告吳祚履是否有未即時轉診延誤治療之疏失，致原告病情
    惡化，終致需切除子宮？
    1.按醫院、診所因限於人員、設備及專長能力，無法確定病
      人之病因或提供完整治療時，應建議病人轉診，醫療法第
      73條第1 項前段固定有明文。是醫療行為人必須經診斷及
      治療醫療需求人後，認為其醫療設備不足及非其專長項目
      ，而無法確定醫療需求人之病因或提供完整治療，始有建
      議病人轉診之義務。再按「侵權行為所發生之損害賠償請
      求權，以有故意或過失不法侵害他人之權利為其成立要件
      ，此觀民法第一百八十四條規定自明。若其行為並無故意
      或過失，或其行為與損害之間無相當因果關係者，均無令
      負侵權行為損害賠償責任之可言。而所謂過失，係指行為
      人雖非故意，但按其情節，應注意、能注意而不注意，或
      對於侵權行為之事實，雖預見其發生，而確信其不發生者
      而言。又所謂相當因果關係，係指無此行為，雖必不生此
      損害，有此行為，通常即足生此損害，是為有因果關係，
      而如無此行為，必不生此損害，有此行為，通常亦不生此
      損害，自無因果關係之情形。」「損害賠償之債，以有損
      害之發生及有責原因之事實，並二者之間，有相當因果關
      係為成立要件，故原告所主張損害賠償之債，如不合於此
      項成立要件者，即難謂有損害賠償請求權存在，本院四十
      八年台上字第四八一號判例著有明文。又所謂相當因果關
      係，係指依經驗法則，綜合行為當時所存在之一切事實，
      為客觀之事後審查，認為在一般情形上，有此環境，有此
      行為之同一條件，均發生同一之結果者，則該條件即為發
      生結果之相當條件，行為與結果即有相當之因果關係。反
      之，若在一般情形上，有此同一條件存在，而依客觀之審
      查，認為不必皆發生此結果者，則該條件與結果並不相當
      ，不過為偶然之事實而已，其行為與結果間即無相當因果
      關係。」（最高法院87年度台上字第78號、87年度台上字
      第154 號裁判要旨參照) 。
    2.經查，被告吳祚履為合格之婦產科醫師，其於94年7 月1
      日為原告施行系爭手術，原告於同年月5 日出院，嗣於同
      年8 月10日、8 月20日、8 月27日返診，主訴有陰道出血
      之狀況，被告吳祚履進行超音波檢查後，給予口服藥物保
      守治療，同年9 月2 日原告返診時，主訴分泌物增加，被
      告吳祚履懷疑因子宮肌肉層傷口積膿，於是建議住院予以
      抗生素治療，並作血液檢驗，檢驗結果為原告血紅素、白
      血球之數目均正常，故被告吳祚履於同年9 月8 日將原告
      轉診長庚醫院，此有原告於陳昌平婦產科之病歷紀錄在卷
      可參（見本院卷三第147 頁至第149 頁），原告產後於94
      年8 月10日因陰道出血向被告吳祚履求診，經施以超音波
      檢查及保守藥物治療無效後，被告吳祚履即於94年9 月8
      日建議原告轉診長庚醫院，期間不到1 個月，尚難認被告
      吳祚履有延誤轉診之情事。又原告於94年9 月8 日接獲被
      告吳祚履之轉診長庚醫院之建議後，先於94年9 月9 日至
      敏盛醫院就診，魏天山醫師於同年9 月12日施行子宮頸擴
      張、子宮內容物清除及置放陰道引流管，於翌日出院，同
      年9 月19日至敏盛醫院回診時，已無術前血腫塊狀況，然
      而於9 月28日及10月26日返診時，超音波檢查仍出現子宮
      下段傷口癒合不良現象（Objective findings:Sonar:Sti
      ll Dehiscence ），魏天山醫師亦係給予口服避孕藥保守
      治療；嗣原告於94年12月6 日至北醫醫院就診，由醫師曾
      啟瑞診視，超音波檢查可見子宮下段肌肉缺失，疑似有子
      宮內膜於子宮下段溢漏（defect on lower uterine segm
      ent ，leakage of endometrium through ante-low segm
      ent ），建議原告接受Leuplin 注射，然而原告於12月29
      日因注射Leuplin 後出血，再度至曾醫師門診就診，超音
      波檢查疑似子宮腔內積血（Hematometra ），曾醫師懷疑
      子宮下段剖腹產傷口有裂傷（uterine laceration），建
      議原告住院接受子宮腔鏡檢查。故原告於95年1 月5 日住
      院，1 月6 日接受子宮腔鏡檢查，手術記錄中子宮腔鏡檢
      查部分可見子宮下段於十二點鐘方向出現肌層缺失（defe
      ct noted at 12 o'clock），無新鮮出血（active bleed
      ing stop）及少許癒合所導致之纖維化（healing fibros
      is），隨後於麻醉下立即進行診斷性腹腔鏡手術，腹腔鏡
      檢查可見腹腔內沾黏，子宮下段膀胱腹膜沾黏，故僅做腹
      腔內沾黏分離術，術後原告於95年1 月7 日出院。再原告
      於95年12月7 日病人因性行為疼痛、陰道分泌物增多及使
      用避孕藥後經血多量，至長庚紀念醫院林口分院婦產科就
      診，由醫師李奇龍診視，於95年12月12日安排門診子宮腔
      鏡檢查，發現之前剖腹產之子宮下段傷口有血塊存在），
      嗣原告於95年12月20日接受腹腔鏡協助經陰道切除子宮，
      此有原告於敏盛醫院、臺北醫學大學附設醫院及長庚醫院
      之病歷資料在卷可參。是原告於95年12月20日在長庚醫院
      進行子宮切除手術距94年9 月8 日被告吳祚履建議原告轉
      診時，已時隔1 年3 個月，於此一年多期間，原告曾分別
      至敏盛醫院、北醫醫院就診，又原告自承敏盛醫院魏天山
      曾建議其實施子宮修補手術，而北醫醫院曾啟瑞醫師亦曾
      建議原告如有持續出血症狀，可以考慮採用修補手術，或
      許可以解決下段肌層缺損之問題，也將癒合不良一併解決
      ，已如前述，惟原告遲未進行子宮修補手術，迄95年12月
      至長庚醫院就診，長庚醫院醫師於門診時亦提供原告二個
      治療選擇，即以腹腔鏡修補子宮疤痕傷口或直接施行腹腔
      鏡子宮全切除術，並說明前者無法保證可以有百分之一百
      之療效，後者則可以完全解除經血異常的問題，而原告原
      選擇保留子宮的修補方式，但入院後經告知建保規定腹腔
      鏡修補子宮疤痕傷口並非健保case payment的範疇，故腹
      腔鏡材料沒有健保補助而需自費，後病患再與家屬討論並
      決定選擇切除子宮的方式以一勞永逸，此有長庚醫院99年
      11月9 日（九八）長庚院法字第1266號函在卷可參（見本
      院卷三第298 頁），是依目前醫療技術，原告之剖腹產疤
      痕癒合不良並非不得透過子宮修補手術治癒之，縱子宮修
      補手術成效並非絕對，然原告非不得先選擇子宮修補手術
      ，於子宮修補手術成效不彰時，再進行子宮切除手術，惟
      原告捨此途不為，逕行選擇切除子宮，且其子宮切除時間
      距被告吳祚履建議轉診時，亦超過1 年餘，縱認有延誤治
      療時機，亦係因可歸責於原告之事由所致，而難將原告子
      宮切除之結果歸因於被告吳祚履未在1 個月內將其轉診，
      延誤轉診時機所致。是原告主張被告吳祚履未善盡轉診建
      議義務致延宕治療時機，造成原告子宮必須切除之結果云
      云，亦無足採。
六、綜上所述，原告子宮裂傷係其多次剖腹產所致之後遺症，並
    非因被告吳祚履施作手術時有何醫療疏失所致，且被告吳祚
    履並無違反轉診建議之義務，致原告病情惡化而需切除子宮
    之行為，是原告主張被告吳祚履應負醫療上過失之責任，並
    非有據。從而，原告依侵權行為及債務不履行之法律關係，
    請求被告2 人連帶賠償醫療費用及精神慰撫金合計102 萬4,
    595 元及法定遲延利息，均非有據，無從准許。原告之訴既
    經駁回，其假執行之聲請即失所依據，應併予駁回。
七、因本件事證已臻明確，兩造其餘主張、陳述及所提之證據，
    經本院審酌後認與判決結果不生影響，爰不逐一論列，附此
    敘明。
八、據上論結，本件原告之訴為無理由，依民事訴訟法第78 條
    ，判決如主文。
中    華    民    國    99    年    12    月    31    日
                  民事第二庭    法  官  劉佩宜
以上正本係照原本作成。
如對本判決上訴，須於判決送達後20日內向本院提出上訴狀。如
委任律師提起上訴者，應一併繳納上訴審裁判費。
中    華    民    國    99    年    12    月    31    日
                                書記官  洪千棻

司法院資訊處製作；財團法人民間司法改革基金會備份。
